---
## Base opts
execute: 
  warning: false
editor_options: 
  chunk_output_type: console
## Extensions
filters: 
    - webr
webr:
    packages: ["ggplot2"]
---

# Gráficos de distribución {#sec-plot-distribution}

Los gráficos de distribución son una forma de visualizar la distribución de los datos. En este tipo de gráficos, se muestra la frecuencia de los valores de una variable o de un conjunto de variables. Los gráficos de distribución son útiles para identificar patrones en los datos, como la presencia de valores atípicos, la simetría de la distribución, la presencia de múltiples modas, entre otros. Generalmente, los gráficos de distribución se utilizan para visualizar **una sola variable numérica** aunque en la @fig-vis-classification se muestra que también es posible visualizar **dos variables numéricas** mediante el uso de gráficos de dispersión (**scatter plot**).

En este capítulo, veremos los siguientes tipos de gráficos de distribución:

1.  Histogramas (**histogram**)

2.  Gráficos de densidad (**density plot**)

3.  Gráficos de cajas (**box plot**)

4.  Gráficos de violín (**violin plot**)

::: callout-info
Los gráficos de dispersión los veremos dentro del capítulo de gráficos de relación.
:::

En este capítulo vamos a trabajar con dos datasets:

-   `iris`: se utilizará para los ejemplos utilizados en las explicaciones (ver [Tipos de visualización](#sec-visualization-types){target="_blank"}).

-   `inventario`: serán los datos que utilizarán los alumnos para los ejercicios propuestos (ver @sec-vis-data).

Para comenzar, vamos a cargar los paquetes necesarios y a leer los datos que utilizaremos en este capítulo.

```{r}
# Cargar paquetes
library(readr)
library(ggplot2)
# Cargar datos
inventario_tbl <- read_rds("data/inventario_prep.rds")
```

## Objetivos

Al final de este capítulo, serás capaz de:

-   Crear histogramas en `{ggplot2}`

-   Crear gráficos de densidad en `{ggplot2}`

-   Crear gráficos de cajas en `{ggplot2}`

-   Crear gráficos de violín en `{ggplot2}`

-   Utilizar etiquetas y temas prediseñados en `{ggplot2}`

## Histogramas

Los histogramas son una forma de visualizar la distribución de una variable numérica. En un histograma, los valores de la variable se agrupan en intervalos y se muestra la frecuencia de los valores en cada intervalo. Los histogramas son útiles para identificar la forma de la distribución de los datos, la presencia de valores atípicos y la presencia de múltiples modas.

Para crear un histograma en `ggplot2`, utilizamos la función `geom_histogram()`. Tiene dos argumentos de gran importancia:

-   `bins`: número de intervalos en los que se agruparán los datos. Si no se especifica, `{ggplot2}` utilizará 30 intervalos.

-   `binwidth`: ancho de los intervalos. Si se especifica, `{ggplot2}` calculará el número de intervalos automáticamente.

::: callout-note
Estos dos argumentos son mutuamente excluyentes. Si se especifica `bins`, `{ggplot2}` ignorará `binwidth`.
:::

Vamos a ver la diferencia entre estos dos argumentos viendo la distribución de la longitud de los pétalos de las flores del dataset `iris`:

::: panel-tabset
## Número de intervalos

Al especificar el número de intervalos lo que hacemos es básicamente indicar el número de barras que queremos generar:

```{shinylive-r}
#| standalone: true
#| viewerHeight: 500

## Load packages
library(bslib)
library(ggplot2)
library(glue)
library(shiny)

## UI
ui <- page_sidebar(
    sidebar = sidebar(
        open = "open",
        width = 200,
        sliderInput("bins", "Número de intervalos", min = 1, max = 30, value = 15),
    ),
    verbatimTextOutput("code") |> card(),
    plotOutput("plot", width = 500) |> card()
)

## Server
server <- function(input, output, session) {
    
    output$code <- renderPrint({
        glue(
            'ggplot(iris, aes(x = Petal.Length)) +
                    geom_histogram(bins = {input$bins}, fill = "#0073C2FF", color = "white") +
                    labs(
                        title = "Distribución de longitud del pétalo", 
                        x = "Longitud (mm)", 
                        y = "Frecuencia"
                    )'
            )
    })

    ## Plot
    output$plot <- renderPlot({
        ggplot(iris, aes(x = Petal.Length)) +
            geom_histogram(bins = input$bins, fill = "#0073C2FF", color = "white") +
            labs(
                title = "Distribución de longitud del pétalo", 
                x = "Longitud (cm)", 
                y = "Frecuencia"
            ) +
            theme_gray(base_size = 8)
    }, res = 96)
}

## Run app
shinyApp(ui = ui, server = server)
```

## Ancho del intervalo

Cuando seleccionamos el ancho del intervalo (*binwidth*), estamos seleccionando el tamaño del intervalo en las unidades de la variable que estamos evaluando. Por ejemplo, si seleccionamos un ancho de banda de 0.3 para la longitud del pétalo, estamos indicando que cada barra agrupará observaciones de 3 en 3 milímetros. De 0-0.3 tendremos el primer intervalo, de 0.3-0.6 el segundo, y así sucesivamente.

```{shinylive-r}
#| standalone: true
#| viewerHeight: 500

## Load packages
library(bslib)
library(ggplot2)
library(glue)
library(shiny)

## UI
ui <- page_sidebar(
    sidebar = sidebar(
        open = "open",
        width = 200,
        sliderInput("bins", "Ancho del intervalo", min = 0.1, max = 2, value = .2, step = .1),
    ),
    verbatimTextOutput("code") |> card(),
    plotOutput("plot", width = 500) |> card()
)

## Server
server <- function(input, output, session) {
    
    output$code <- renderPrint({
        glue(
            '
            ggplot(iris, aes(x = Petal.Length)) +
                    geom_histogram(binwidth = {input$bins}, fill = "#0073C2FF", color = "white") +
                    labs(
                        title = "Distribución de longitud del pétalo", 
                        x = "Longitud (mm)", 
                        y = "Frecuencia"
                    )'
            )
    })

    ## Plot
    output$plot <- renderPlot({
        ggplot(iris, aes(x = Petal.Length)) +
            geom_histogram(binwidth = input$bins, fill = "#0073C2FF", color = "white") +
            labs(
                title = "Distribución de longitud del pétalo", 
                x     = "Longitud (mm)", 
                y     = "Frecuencia"
            ) +
            theme_gray(base_size = 8)
    }, res = 96)
}

## Run app
shinyApp(ui = ui, server = server)
```
:::

Un histograma es básicamente esto. Para el color de relleno utilizamos el argumento `fill` y para el color del contorno utilizamos el argumento `color`, y este patrón seguirá siendo el mismo para los otros tipos de gráficos de `{ggplot2}`.

También te habrás dado cuenta que hemos añadido una función nueva que es `labs()`. Esta función nos permite añadir etiquetas al gráfico como:

-   `title`: título del gráfico.

-   `subtitle`: subtitulo del gráfico.

-   `x`: título del eje x.

-   `y`: título del eje y.

-   `caption`: pie de figura.

Si bien es cierto que los histogramas son una forma de visualizar la distribución de una sola variable, también podemos crear histogramas para comparar la distribución de una variable numérica entre diferentes grupos. Esto puede ser muy conveniente, ya que si nos fijamos en las figuras anteriores, podemos ver que si indicamos el número de intervalos adecuado sigue una [distribución bimodal](#0){target="_blank"}.

Vamos a ver qué pasa si comparamos la distribución de la longitud de los pétalos de las flores del *dataset* `iris` entre las diferentes especies de flores. Para ello, utilizamos el argumento `fill` en la función `aes()` para indicar la variable categórica que queremos comparar:

```{r}
#| label: fig-distribution-species
#| fig-cap: Distribución de longitud del pétalo por especie
ggplot(iris, aes(x = Petal.Length, fill = Species)) +
    geom_histogram(bins = 30, color = "white") +
    labs(
        title    = "Distribución de longitud del pétalo por especie", 
        subtitle = "La especie I. setosa tiene una longitud de pétalo menor que I. versicolor e I. virginica",
        x        = "Longitud (mm)", 
        y        = "Frecuencia",
        caption  = "Autor: Adrián Cidre"
    ) +
    theme_minimal()
```

Ahá 🤔! Gracias a utilizar una estética más podemos ver que la distribución no es bimodal, si no que son distribuciones de especies de flores distintas. En esencia, añadir una estética más puede ser visto como añadir una dimensión más al gráfico.

::: callout-note
A partir de ahora vamos a ir añadiendo nuevas funciones y argumentos a nuestros gráficos. No te preocupes si no entiendes todo a la primera, poco a poco iremos viendo cómo se utilizan y para qué sirven. En este caso hemos añadido `theme_minimal()` que nos permite cambiar el tema base del gráfico. Existen una serie de temas predefinidos que empiezan por `theme_*()`.
:::

## Gráficos de densidad

Los gráficos de densidad son una forma de visualizar la distribución de una variable numérica. A diferencia de los histogramas, los gráficos de densidad no agrupan los datos en intervalos, sino que muestran la estimación de densidad kernel de los datos. Los gráficos de densidad son útiles para identificar la forma de la distribución de los datos, ya que son una versión suavizada de los histogramas.

Para crear un gráfico de densidad en `{ggplot2}`, utilizamos la función `geom_density()`. Básicamente, se va a generar una línea que nos va a indicar la densidad de probabilidad de los datos. Como es una línea, tiene una serie de estéticas que podemos modificar a continuación:

```{shinylive-r}
#| standalone: true
#| viewerHeight: 500

## Load packages
library(bslib)
library(ggplot2)
library(glue)
library(shiny)

## UI
ui <- page_sidebar(
    sidebar = sidebar(
        open  = "open",
        width = 200,
        selectInput(
            inputId  = "linetype_input",
            label    = "Linetype",
            choices  = c("solid", "dashed", "dotted",
                         "dotdash", "longdash", "twodash"),
            selected = "solid"
        ),
        sliderInput(
            inputId = "linewidth_input",
            label   = "Linewidth",
            min     = 0,
            max     = 4,
            value   = 1,
            step    = .5
        ),
        checkboxInput(
            inputId = "fill_input",
            label   = "Rellenar?",
            value   = FALSE
        )
    ),
    verbatimTextOutput("code") |> card(),
    plotOutput("plot", width = 500) |> card()
)

## Server
server <- function(input, output, session) {
    
    output$code <- renderPrint({
        
        if (input$fill_input) {
            glue(
            'ggplot(iris, aes(x = Petal.Length)) +
                geom_density(
                    color     = "darkred",
                    fill      = "gray30",
                    linetype  = "{input$linetype_input}",
                    linewidth = {input$linewidth_input}
                ) +
                labs(
                    title = "Distribución de longitud del pétalo", 
                    x     = "Longitud (mm)", 
                    y     = "Probabilidad (%)"
                ) +
                theme_bw(base_size = 8)'
            )
        } else {
            glue(
            'ggplot(iris, aes(x = Petal.Length)) +
                geom_density(
                    color     = "darkred",
                    linetype  = "{input$linetype_input}",
                    linewidth = {input$linewidth_input}
                ) +
                labs(
                    title = "Distribución de longitud del pétalo", 
                    x     = "Longitud (mm)", 
                    y     = "Probabilidad (%)"
                ) +
                theme_bw()'
            )
        }
    })

    ## Plot
    output$plot <- renderPlot({
        ggplot(iris, aes(x = Petal.Length)) +
            geom_density(
                color     = "darkred",
                linetype  = input$linetype_input,
                linewidth = input$linewidth_input,
                fill      = if (input$fill_input) "gray30" else NA
            ) +
            labs(
                title = "Distribución de longitud del pétalo", 
                x     = "Longitud (mm)", 
                y     = "Probabilidad (%)"
            ) +
            theme_bw(base_size = 8)
    }, res = 96)
}

## Run app
shinyApp(ui = ui, server = server)
```

### Ejercicio 1

Finalmente, al igual que con los histogramas, podemos comparar la distribución de la longitud del pétalo entre las diferentes especies de flores del *dataset* `iris`. Te atreves a intentar añadir la parte del código que falta? El resultado debería ser el indicado en la @fig-distribution-ej1:

```{r}
#| label: fig-distribution-ej1
#| fig-cap: Resultado del ejercicio 1
#| echo: false
ggplot(iris, aes(x = Petal.Length)) +
    geom_density(
        aes(fill = Species),
        color    = NA,
        alpha    = .8
    ) +
    labs(
        title = "Distribución de longitud del pétalo",
        x     = "Longitud (mm)", 
        y     = "Probabilidad (%)"
    ) +
    theme_bw()
```

En total hay que añadir tres elementos:

-   Transparencia (necesaria para poder ver la superposición de densidades)

-   Eliminar color de contorno

-   Crear un gráfico de densidad por especie dentro del mismo gráfico

::: panel-tabset
## Ejercicio

```{webr-r}
ggplot(iris, aes(x = Petal.Length)) +
    geom_density() +
    labs(
        title = "Distribución de longitud del pétalo",
        x     = "Longitud (mm)", 
        y     = "Probabilidad (%)"
    ) +
    theme_bw()
```

## Solución

El argumento `aes(fill = Species)` también se puede introducir en la función `ggplot()`.

```{.r}
ggplot(iris, aes(x = Petal.Length)) +
    geom_density(
        aes(fill = Species),
        color    = NA,
        alpha    = .8
    ) +
    labs(
        title = "Distribución de longitud del pétalo",
        x     = "Longitud (mm)", 
        y     = "Probabilidad (%)"
    ) +
    theme_bw()
```
:::



