---
execute: 
  warning: false
editor_options: 
  chunk_output_type: console
filters: 
    - webr
webr:
    packages: ["dplyr", "ggplot2"]
---

# Gr치ficos de relaci칩n

Los gr치ficos de relaci칩n son aquellos que nos permiten visualizar la relaci칩n que tienen entre s칤 dos o m치s variables. Dentro de los gr치ficos de relaci칩n tambi칠n se puede denominar gr치ficos de correlaci칩n, y agrupan una familia m치s grande que la que ve칤amos en la @fig-vis-classification.

En este cap칤tulo veremos los siguientes gr치ficos de relaci칩n:

1.  Gr치fico de dispersi칩n (*Scatter plot*)

2.  Gr치fico de burbujas (*Bubble plot*)

3.  Mapas de calor (*Heatmap*)

En este cap칤tulo vamos a trabajar con dos datasets:

-   `iris`: se utilizar치 para los ejemplos utilizados en las explicaciones (ver [Tipos de visualizaci칩n](#sec-visualization-types){target="_blank"}). <!--# eliminar? -->

-   `gapminder`: se utilizar치 para los ejemplos utilizados en las explicaciones (ver [Tipos de visualizaci칩n](#sec-visualization-types){target="_blank"}). Filtraremos solamente los datos del 2002.

-   `inventario`: ser치n los datos que utilizar치n los alumnos para los ejercicios propuestos (ver @sec-vis-data).

Para comenzar, vamos a cargar los paquetes necesarios y a leer los datos que utilizaremos en este cap칤tulo.

```{r}
#| include: false
## Paquetes internos
library(ggtext)
library(gt)
```

```{r}
# Cargar paquetes
library(gapminder)
library(GGally)
library(tidyverse)
# Cargar datos
inventario_tbl <- read_rds("data/inventario_prep.rds")
gapminder_tbl <- gapminder |> 
    filter(year == 2002)
```

## Objetivos

Al final de este cap칤tulo ser치s capaz de:

-   Utilizar un tema distinto por defecto

-   Crear gr치ficos de dispersi칩n y burbujas

-   Crear mapas de calor

-   Crear gr치ficos de correlaci칩n

-   A침adir texto como geometr칤a a los gr치ficos

-   Controlar colores utilizando `scales`

-   Mover la leyenda

## Gr치ficos de dispersi칩n

Antes de empezar, vamos a ver como modificar el tema que viene por defecto en `{ggplot2}`, para que no tengamos que a침adirlo en cada gr치fico que hagamos.

Utilizando la funci칩n `theme_set()` podemos establecer un tema por defecto para todos los gr치ficos que hagamos en el documento. En este caso, hemos seleccionado el tema `theme_classic()`, que es uno de los temas m치s utilizados en `{ggplot2}`.

```{r}
theme_set(
    theme_classic()
)
```

Los gr치ficos de dispersi칩n son una de las formas m치s comunes de visualizar la relaci칩n entre dos **variables num칠ricas**. En un gr치fico de dispersi칩n, cada punto representa una observaci칩n y se coloca en el eje `x` seg칰n el valor de la primera variable y en el eje `y` seg칰n el valor de la segunda variable.

Para crear un gr치fico de dispersi칩n en `ggplot2` se utiliza la funci칩n `geom_point()`. A continuaci칩n, se muestra un ejemplo de c칩mo crear un gr치fico de dispersi칩n utilizando el *dataset* `gapminder` relacionando el PIB per c치pita con la esperanza de vida, y coloreando los puntos seg칰n el continente.

```{r}
#| label: fig-dispersion-scatter
#| fig-cap: Gr치fico de dispersi칩n con ggplot2
## Crear gr치fico
base_scatter_gg <- gapminder_tbl |> 
    ggplot(
        aes(x = gdpPercap, y = lifeExp, color = continent)
    ) +
    geom_point(
        size = 2
    ) +
    labs(
        x = "PIB per c치pita",
        y = "Esperanza de vida"
    )
## Imprimir
base_scatter_gg
```

F칤jate que como hemos utilizado `theme_set()` al principio del documento, no hemos tenido que a침adir `theme_classic()` en el gr치fico.

Pues as칤 de sencillo es crear un gr치fico de dispersi칩n en `ggplot2`. Como ya estamos familiarizados con la funcionalidad b치sica, vamos a aprender a cambiar los colores de los puntos y a mover la leyenda.

Vamos a empezar modificando los colores de cada uno de los continentes para que sean:

-   `츼frica`: naranja

-   `Am칠rica`: negro

-   `Asia`: lila

-   `Europa`: azul

-   `Ocean칤a`: verde

Si record치is, en la @sec-components-scales ve칤amos que las variables num칠ricas traen por defecto una escala continua (i.e. `scale_*_continuous()`) y las variables categ칩ricas una escala de discreta (i.e. `scale_*_discrete()`).

En este caso, queremos cambiar los colores de las especies, y para ello tenemos que modificar la escala a `manual` con la funci칩n `scale_color_manual()`. A continuaci칩n, se muestra el c칩digo para cambiar los colores de las especies:

```{r}
#| label: fig-dispersion-scatter-colors
#| fig-cap: Gr치fico de dispersi칩n con ggplot2
## Crear gr치fico
scales_scatter_gg <- base_scatter_gg +
    scale_color_manual(
        name   = "Continente",
        values = c("#FF5733", "black", "#A833FF", "#3366FF", "#33FF57")
    )
## Imprimir
scales_scatter_gg
```

Con el argumento `name` de las funciones `scale*` podemos cambiar el nombre de la leyenda, y en `values` tenemos que especificar un vector con los colores que queremos asignar a cada categor칤a.

::: callout-note
En @fig-dispersion-scatter-colors hemos asignado a `values` un vector de longitud 5 porque tenemos 5 categor칤as (1 por continente). Si asignamos m치s colores de los necesarios, la funci칩n los ignorar치, mientras que si asignamos menos, la funci칩n nos dar치 el error: *`Insufficient values in manual scale`*
:::

Lo siguiente que vamos a aprender es a mover la leyenda. Aqu칤 tenemos dos opciones:

-   Utilizar una posici칩n relativa al gr치fico

-   Utilizar una posici칩n absoluta dentro del gr치fico

Vamos a utilizar el m칠todo introducido en la versi칩n 3.5.0 de `{ggplot2}` que es el siguiente:

::: panel-tabset
## Posici칩n relativa

La posici칩n relativa es la m치s sencilla. La forma **recomendable** es la siguiente, ya que si tuvi칠ramos m치s de una leyenda, podr칤amos controlar la posici칩n de cada una dentro de `guides`.

Lo que estamos haciendo es: (1) utilizar la funci칩n `guides`; (2) como argumento utilizar el nombre la est칠tica de la leyenda que queremos modificar (`color`); (3) utilizar la funci칩n `guide_legend()` que tiene muchos argumentos para modificar la leyenda.

```{shinylive-r}
#| standalone: true
#| viewerHeight: 600

## Load packages
library(bslib)
library(dplyr)
library(gapminder)
library(ggplot2)
library(glue)
library(shiny)

## UI
ui <- page_sidebar(
    sidebar = sidebar(
        open = "open",
        width = 200,
        selectInput(
            inputId = "position_input", 
            label   = "Posici칩n", 
            choices = c("bottom", "top", "left", "right", "inside"),
        )
    ),
    verbatimTextOutput("code") |> card(),
    plotOutput("plot", width = 500) |> card()
)

## Server
server <- function(input, output, session) {
    
    output$code <- renderPrint({
        glue(
            '
            scales_scatter_gg +
                guides(
                    color = guide_legend(
                        position = "{input$position_input}"
                    )
                )'
            )
    })

    ## Plot
    output$plot <- renderPlot({
        gapminder |> 
            filter(year == 2002) |> 
            ggplot(
                aes(x = gdpPercap, y = lifeExp, color = continent)
            ) +
            geom_point(
                size = 2
            ) +
            labs(
                x = "PIB per c치pita",
                y = "Esperanza de vida"
            ) +
            scale_color_manual(
                name   = "Continente",
                values = c("#FF5733", "black", "#A833FF", "#3366FF", "#33FF57")
            ) +
            guides(
                color = guide_legend(
                    position = {input$position_input}
                )
            ) +
            theme_bw(base_size = 8)
        }, res = 96
    )
}

## Run app
shinyApp(ui = ui, server = server)
```

## Posici칩n absoluta

Para la posici칩n absoluta, debemos utilizar `position = "inside"`. Una vez hecho esto, debemos modificar el argumento `legend.position.inside` dentro de la funci칩n `theme()` indicar un vector num칠rico de longitud 2, donde el primer n칰mero indica el % de desplazamiento sobre el eje `x` desde el origen, mientras que el segundo n칰mero indica el % de desplazamiento sobre el eje `y`. Prueba a cambiar los valores en la siguiente aplicaci칩n para entender su funcionamiento:

```{shinylive-r}
#| standalone: true
#| viewerHeight: 600

## Load packages
library(bslib)
library(dplyr)
library(gapminder)
library(ggplot2)
library(glue)
library(shiny)

## UI
ui <- page_sidebar(
    sidebar = sidebar(
        open = "open",
        width = 200,
        sliderInput(
            inputId = "position_input_x", 
            label   = "Posici칩n eje x",
            min     = 0,
            max     = 1,
            value   = 0.5,
            step    = 0.1
        ),
        sliderInput(
            inputId = "position_input_y", 
            label   = "Posici칩n eje y",
            min     = 0,
            max     = 1,
            value   = 0.5,
            step    = 0.1
        )
    ),
    verbatimTextOutput("code") |> card(),
    plotOutput("plot", width = 500) |> card()
)

## Server
server <- function(input, output, session) {
    
    output$code <- renderPrint({
        glue(
            '
            scales_scatter_gg +
                guides(
                    color = guide_legend(
                        position = "inside"
                    )
                ) +
                theme(
                    legend.position.inside = c({input$position_input_x}, {input$position_input_y})'
            )
    })

    ## Plot
    output$plot <- renderPlot({
        gapminder |> 
            filter(year == 2002) |> 
            ggplot(
                aes(x = gdpPercap, y = lifeExp, color = continent)
            ) +
            geom_point(
                size = 2
            ) +
            labs(
                x = "PIB per c치pita",
                y = "Esperanza de vida"
            ) +
            scale_color_manual(
                name   = "Continente",
                values = c("#FF5733", "black", "#A833FF", "#3366FF", "#33FF57")
            ) +
            guides(
                color = guide_legend(
                    position = "inside"
                )
            ) +
            theme_bw(base_size = 8) +
            theme(
                legend.position.inside = c(input$position_input_x, input$position_input_y))
            }, res = 96
    )
}

## Run app
shinyApp(ui = ui, server = server)
```
:::

## Gr치ficos de burbujas

Los gr치ficos de burbujas son una extensi칩n de los gr치ficos de dispersi칩n, donde se a침ade una **tercera variable num칠rica** que se representa mediante el tama침o de los puntos.

::: callout-note
En la pr치ctica, si utilizamos las est칠ticas de `color` y `size`, estamos visualizando 4 variables num칠ricas al mismo tiempo!!
:::

En `ggplot2`, podemos a침adir una tercera variable utilizando la est칠tica `size` en la funci칩n `aes()`. Al *scatter plot* anterior, vamos a a침adirle como variable de `size` la poblaci칩n. Como vamos a a침adir nuevos elementos, vamos a a침adir el c칩digo paso a paso:

::: panel-tabset
## 1. Bubble plot

Empezamos generando un *bubble plot* a침adiendo la variable *pop:*

```{r}
## Crear gr치fico
bubble_base <- gapminder_tbl |> 
    ggplot(
        aes(x = gdpPercap, y = lifeExp, color = continent, size = pop)
    ) +
    geom_point(
        alpha = 0.7
    ) +
    labs(
        x = "PIB per c치pita",
        y = "Esperanza de vida"
    ) +
    scale_color_manual(
        name   = "Continente",
        values = c("#FF5733", "black", "#A833FF", "#3366FF", "#33FF57")
    )
## Imprimir
bubble_base
```

## 2. Tama침o puntos

El tama침o de los puntos al igual que el color de los mismos es una est칠tica. Para modificar una est칠tica mapeada a una variable utilizamos las funciones `scale_*`. Como la est칠tica es `size`, utilizamos `scale_size*()`. En el argumento `range` indicamos el tama침o del punto m치s peque침o y el tama침o del punto m치s grande:

```{r}
## Crear gr치fico
bubble_size <- bubble_base +
    scale_size(range = c(1, 15))
## Imprimir
bubble_size
```

## 3. Eliminar una leyenda

Recuerdas la funci칩n `guides` que vimos antes? Si igualamos una de las est칠ticas a `"none"` eliminaremos solamente esa leyenda:

```{r}
## Crear gr치fico
bubble_guides <- bubble_size +
    guides(
        size = "none"
    )
## Imprimir
bubble_guides
```

## 4. Posicionar leyenda

Para terminar, vamos a posicionar la leyenda del continente en la parte inferior derecha del gr치fico para aprovechar el espacio:

```{r}
## Crear gr치fico
bubble_final <- bubble_guides +
    guides(
        color = guide_legend(
            position = "inside"
        )
    ) +
    theme(
        legend.position.inside = c(.9, .2)
    ) 
## Imprimir
bubble_final
```

## 5. Resumen

Este gr치fico nos muestra que los pa칤ses con menor PIB per c치pita son tambi칠n aquellos con generalmente menor esperanza de vida y se encuentran principalmente en 츼frica.

Para terminar, vamos a ver como se ver칤a todo el c칩digo en un solo bloque:

```{r}
gapminder_tbl |> 
    ## Capas
    ggplot(
        aes(x = gdpPercap, y = lifeExp, color = continent, size = pop)
    ) +
    geom_point(
        alpha = 0.7
    ) +
    ## Etiquetas
    labs(
        x = "PIB per c치pita",
        y = "Esperanza de vida"
    ) +
    ## Escalas y gu칤as
    scale_color_manual(
        name   = "Continente",
        values = c("#FF5733", "black", "#A833FF", "#3366FF", "#33FF57")
    ) +
    scale_size(range = c(1, 15)) +
    guides(
        size  = "none",
        color = guide_legend(
            position = "inside"
        )
    ) +
    ## Temas
    theme(
        legend.position.inside = c(.9, .2)
    ) 
```
:::

Uff 游땬... Si es tu primera vez estudiando `{ggplot2}` es posible que te est칠 explotando la cabeza. No te preocupes!! Es normal que al principio te cueste, pero poco a poco iremos domin치ndolo juntos游땙.

### Ejercicio 7

Es hora de ponerse manos a la obra! El objetivo del siguiente ejercicio es replicar el siguiente gr치fico con el *dataset* de `iris`. Recuerda la estructura de los datos:

```{r}
#| echo: false
#| label: tbl-iris-head
#| tbl-cap: Estructura de los datos de Iris
head(iris) |> 
    gt() |> 
    opt_stylize(style = 5)
```

::: panel-tabset
## Gr치fico esperado

Intenta replicar este gr치fico en la pesta침a "Ejercicio"

```{r}
#| echo: false
#| label: fig-distribution-ej7
#| fig-cap: Resultado esperado del ejercicio 7
iris |> 
    ggplot(
        aes(
            x = Petal.Length, 
            y = Petal.Width,
            color = Species,
            size  = Sepal.Length
        )
    ) +
    geom_point() +
    labs(
        title = "Relaci칩n entre longitud de p칠talo, anchura de p칠talo y longitud de s칠palo",
        x = "Longitud de p칠talo (mm)",
        y = "Anchura de p칠talo (mm)"
    ) +
    scale_color_manual(
        name   = "Especies",
        values = c("#FF6347", "#4682B4", "#32CD32")
    ) +
    scale_size(range = c(1, 5)) +
    guides(
        size = "none",
        color = guide_legend(position = "inside")
    ) +
    theme(
        legend.position.inside = c(.1, .8)
    )

```

## Ejercicio

Completar el c칩digo:

```{webr-r}
iris |> 
    ## Introducir c칩digo
    labs(
        title = "Relaci칩n entre longitud de p칠talo, anchura de p칠talo y longitud de s칠palo",
        x = "Longitud de p칠talo (mm)",
        y = "Anchura de p칠talo (mm)"
    ) 
```

## Soluci칩n

```{r}
#| label: fig-distribution-ej7-sol
#| fig-cap: Soluci칩n del ejercicio 7
iris |> 
    ggplot(
        aes(
            x = Petal.Length, 
            y = Petal.Width,
            color = Species,
            size  = Sepal.Length
        )
    ) +
    geom_point() +
    labs(
        title = "Relaci칩n entre longitud de p칠talo, anchura de p칠talo y longitud de s칠palo",
        x = "Longitud de p칠talo (mm)",
        y = "Anchura de p칠talo (mm)"
    ) +
    scale_color_manual(
        name   = "Especies",
        values = c("#FF6347", "#4682B4", "#32CD32")
    ) +
    scale_size(range = c(1, 5)) +
    guides(
        size = "none",
        color = guide_legend(position = "inside")
    ) +
    theme(
        legend.position.inside = c(.1, .8)
    )
```
:::

## Mapas de calor

Dentro de los mapas de calor voy a hacer una clasificaci칩n para entender sus dos principales usos:

1.  **Mapa de calor cl치sico**: El primero ser치 un mapa de calor donde comparamos el valor de una variable num칠rica (o una categ칩rica) **en funci칩n de dos variables categ칩ricas**.

2.  **Mapa de calor de correlaci칩n**: El segundo ser치 un mapa de calor donde comparamos la **correlaci칩n** entre las variables num칠ricas de un *dataset*.

::: calllout-note
Esta nomenclatura es propia y no tiene por qu칠 ser la misma que se utiliza en la literatura.
:::

### Mapa de calor cl치sico

Los mapas de calor son una forma de visualizar la relaci칩n entre las categor칤as de dos variables categ칩ricas y una variable num칠rica (o otra categ칩rica). Las categor칤as de las variables categ칩ricas se representan en los ejes `x` e `y`, y la variable num칠rica se representa mediante el color de las celdas.

::: callout-note
Existen tres funciones en `ggplot2` que nos permiten crear mapas de calor: `geom_tile()`, `geom_raster()` y `geom_rect()`.
:::

Vamos a ver la evoluci칩n de la esperanza de vida en los pa칤ses de Europa a lo largo de los a침os. Para ello, vamos a utilizar el *dataset* `gapminder` y filtrar los datos de Europa:

::: panel-tabset
## Primer heatmap

Para crear el primer *heatmap* vamos a utilizar la funci칩n `geom_tile()`. En el eje `x` utilizamos los a침os, en el eje `y` los pa칤ses europeos, y como esta geometr칤a dibuja pol칤gonos, los coloreamos con la est칠tica `fill`:

```{r}
#| label: fig-heatmap
#| fig-cap: Primer mapa de calor con `{ggplot2}`
gapminder |> 
    filter(continent == "Europe") |> 
    ## Crear gr치fico
    ggplot(
        aes(x = year, y = country, fill = lifeExp)
    ) +
    geom_tile() +
    labs(
      x = NULL,
      y = NULL,
      fill = "Esperanza de vida"
    )
```

Como primer intento est치 bien... Pero puedes ver lo que ocurre en el eje `x`? Los a침os son n칰meros s칤, pero son una variable categ칩rica en esto datos. Tenemos un n칰mero peque침o de a침os que queremos tratar como categor칤as, no como n칰meros.

::: callout-tip
Puedes ver que para eliminar los t칤tulos de los ejes utilizamos `y = NULL` y `x = NULL`.
:::

## Convertir a침os

Recuerdas c칩mo hac칤amos para convertir una variable a categ칩rica? Exacto, utilizamos la funci칩n `as.factor()`, que adem치s es muy conveniente ya que ordena los niveles de la variable alfab칠ticamente:

```{r}
#| label: fig-heatmap2
#| fig-cap: Segundo mapa de calor con `{ggplot2}`
gapminder |> 
    filter(continent == "Europe") |> 
    mutate(
        year = as.factor(year)
    ) |> 
    ## Crear gr치fico
    ggplot(
        aes(x = year, y = country, fill = lifeExp)
    ) +
    geom_tile() +
    labs(
      x = NULL,
      y = NULL,
      fill = "Esperanza de vida"
    )
```

Solucionado! Ahora ya sabemos a qu칠 a침o pertenece cada celda. Vamos a intentar formatear un poco m치s el gr치fico... Vamos a utilizar una paleta de colores adecuada y ordenar los pa칤ses para que Albania sea el primero en la parte superior.

## Personalizar

En la @fig-heatmap3 se muestra el resultado final. Vamos a ver lo que hemos hecho:

-   Hemos ordenado los pa칤ses utilizando la funci칩n `fct_rev()` del paquete `{forcats}`. Esta funci칩n invierte el orden de los factores.

-   Hemos utilizado la paleta de colores [viridis](https://cran.r-project.org/web/packages/viridis/vignettes/intro-to-viridis.html) con la funci칩n `scale_fill_viridis_c()`. Utilizamos `scale_fill_*`, porque la est칠tica que modificamos es `fill`. A continuaci칩n, a침adimos `scale_fill_viridis_*` que es una funci칩n que tiene unas paletas de colores muy utilizadas y viene implementada en `{ggplot2}`, y finalmente a침adimos la `c`, que quiere decir que la variable de la est칠tica `fill` es una variable **c**ontinua.

```{r}
#| label: fig-heatmap3
#| fig-cap: Mapa de calor personalizado
gapminder |> 
  filter(continent == "Europe") |> 
  mutate(
      year = as.factor(year)
  ) |> 
  ggplot(
      aes(x = year, y = fct_rev(country), fill = lifeExp)
  ) +
  geom_tile() +
  labs(
    x = NULL,
    y = NULL,
    fill = "Esperanza de vida"
  ) +
  scale_fill_viridis_c() +
  theme_minimal() 
```

## Etiquetas

Algo com칰n en los mapas de calor es presentarlos como tablas de colores, donde no solamente tenemos las celdas de colores, si no tambi칠n el dato real que representan. Para a침adirlos, vamos a a침adir un nueva geometr칤a que es `geom_text()`, que tiene 3 est칠ticas obligatorias: `x`, `y` y `label`. Las dos primeras ser치n la posici칩n de la etiqueta, y `label` ser치 el texto que se muestra:

```{r}
#| label: fig-heatmap4
#| fig-cap: Heatmap con etiquetas
gapminder |> 
    filter(continent == "Europe") |> 
    mutate(
        year    = as.factor(year),
        lifeExp = round(lifeExp, 1)
    ) |> 
    ggplot(
        aes(x = year, y = fct_rev(country))
    ) +
    geom_tile(
        aes(fill = lifeExp),
        show.legend = FALSE
    ) +
    geom_text(
        aes(label = lifeExp),
        size = 2.5
    ) +
    labs(
        x = NULL,
        y = NULL,
        title = "La esperanza de vida en los pa칤ses europeos aument칩 considerablemente"
    ) +
    scale_fill_gradientn(
        colours = hcl.colors(10, "Blues", rev = TRUE)
    ) +
    theme_minimal() +
    theme(
        plot.title = element_text(
            size  = 10,
            face  = "bold", 
            hjust = .5
        )
    )
```

Hemos a침adido `scale_fill_grandientn()` que es el equivalente a `scale_fill_manual()` para variables continuas. La funci칩n `hcl.colors()` simplemente nos devuelve un vector de colores:

```{r}
#| code-fold: false
hcl.colors(10, "Blues", rev = T)
```

F칤jate que tambi칠n hemos movido `aes(fill = lifeExp)`. Se te ocurre por qu칠 puede ser esto? Dentro de `ggplot()` introducimos las est칠ticas que queremos que hereden el resto de geometr칤as, y `fill` solamente la queremos para `geom_tile()` mientras que `label` solamente la queremos para `geom_text()`.

Y finalmente, modificamos el t칤tulo del gr치fico para reducir su tama침o base, ponerlo en negrita y justificarlo en el medio. No te preocupes si la sintaxis de la componente `theme()` te parece extra침a, nos iremos familiarizando con ella poco a poco.
:::

Y con esto hemos visto el primer tipo de de *heatmaps*. Vamos a realizar un ejercicio utilizando los datos de inventario:

### Ejercicio 8

Utilizar de nuevo los datos de inventario para generar un *heatmap* donde se muestre el **DBH medio por parcela y especie**. Ten en cuenta que debes calcularlo. En la pesta침a "Pista" tendr치s la parte que genera estos datos, y que ser치n los datos que utilizar치s en `ggplot()`.

La estructura de los datos era la siguiente:

```{webr-r}
#| context: setup
#| autorun: true
## Url de los datos
url <- "https://cidree.github.io/MG_datasets/inventario_prep.csv"
inventario_tbl <- read.csv(url) |> as_tibble()
```

```{webr-r}
#| autorun: true
## Estructura datos
inventario_tbl
```

::: panel-tabset
## Gr치fico esperado

El resultado esperado es el de la @fig-distribution-ej8.

::: callout-tip
Para conseguir las dimensiones del gr치fico tenemos que a침adir la componente `coord_fixed(ratio = .5)`. Esto hace que una unidad del eje `x` sea equivalente a 0.5 unidades del eje `y` y por lo tanto, los rect치ngulos tengan el doble de longitud en `x`
:::

```{r}
#| echo: false
#| label: fig-distribution-ej8
#| fig-cap: Resultado esperado del ejercicio 8

inventario_tbl |> 
    summarise(
        dbh_mean = mean(dbh_mm, na.rm = TRUE) / 10,
        .by = c(id_plots, nombre_ifn)
    ) |> 
    mutate(
        dbh_mean = round(dbh_mean)
    ) |> 
    ggplot(
        aes(y = nombre_ifn, x = id_plots)
    ) +
    geom_tile(
        aes(fill = dbh_mean),
        show.legend = FALSE
    ) +
    geom_text(
        aes(label = dbh_mean),
        size = 2.5
    ) +
    scale_fill_gradientn(
        colours = hcl.colors(10, "Greens", rev = TRUE)
    ) +
    theme_minimal() +
    labs(
        x = "Parcela",
        y = NULL,
        title = "DBH medio (cm) por parcela y especie"
    ) +
    coord_fixed(ratio = .5) +
    theme(
        plot.title = element_text(hjust = .5, face = "bold")
    )

```

## Ejercicio

La paleta de colores utilizada es `hcl.colors(10, "Greens", rev = TRUE)`.

```{webr-r}
## Escribe el c칩digo aqu칤
inventario_tbl
```

## Pista

El procesado de los datos es el siguiente:

```{r}
inventario_tbl |> 
    summarise(
        dbh_mean = mean(dbh_mm, na.rm = TRUE) / 10,
        .by = c(id_plots, nombre_ifn)
    ) |> 
    mutate(
        dbh_mean = round(dbh_mean)
    )
```

## Soluci칩n

La soluci칩n al ejercicio es:

```{r}
#| label: fig-distribution-ej8-sol
#| fig-cap: Resultado final del ejercicio 8
inventario_tbl |> 
    summarise(
        dbh_mean = mean(dbh_mm, na.rm = TRUE) / 10,
        .by = c(id_plots, nombre_ifn)
    ) |> 
    mutate(
        dbh_mean = round(dbh_mean)
    ) |> 
    ggplot(
        aes(y = nombre_ifn, x = id_plots)
    ) +
    geom_tile(
        aes(fill = dbh_mean),
        show.legend = FALSE
    ) +
    geom_text(
        aes(label = dbh_mean),
        size = 3
    ) +
    scale_fill_gradientn(
        colours = hcl.colors(10, "Greens", rev = TRUE)
    ) +
    theme_minimal() +
    labs(
        x = "Parcela",
        y = NULL,
        title = "DBH medio (cm) por parcela y especie"
    ) +
    coord_fixed(ratio = .5) +
    theme(
        plot.title = element_text(hjust = .5, face = "bold")
    )
```
:::

Felicidades 游봅 !!! Hemos aprendido mucho hasta este punto. Aunque est칠s confuso por el uso de algunas funciones del tipo `scale_*` o `coords_*`, no te preocupes! Esto ser치 cuesti칩n de otro tema dedicado a ellas. De momento vamos introduciendo poco a poco estas componentes para que los ejercicios no sean solamente geometr칤as, y para que te vayas familiarizando poco a poco con la gram치tica. Sin m치s dilaci칩n, vamos a ver el siguiente tipo de *heatmaps*.

### Mapa de calor de correlaci칩n

Los mapas de calor de correlaci칩n (*correlacion heatmaps*) son una forma de visualizar la relaci칩n entre **las variables num칠ricas** de un *dataset*. En estos mapas, las variables se representan en los ejes `x` e `y`, y la correlaci칩n entre ellas se representa mediante el color de las celdas.

Para entender esto, debemos definir la correlaci칩n. La correlaci칩n es una medida estad칤stica que describe la relaci칩n entre dos variables y tiene la siguiente f칩rmula:

$$
r_{xy} = \frac{cov(x,y)}{SD_x \cdot SD_y}
$$ {#eq-pearson1}

$$
r_{xy} = \frac{\sum_{i=1}^{n} (x_i - \bar{x})(y_i - \bar{y})}{\sqrt{\sum_{i=1}^{n} (x_i - \bar{x})^2 \sum_{i=1}^{n} (y_i - \bar{y})^2}}
$$ {#eq-pearson2}

T칠cnicamente, esto es la [correlaci칩n de Pearson](https://es.wikipedia.org/wiki/Coeficiente_de_correlaci%C3%B3n_de_Pearson){target="_blank"} y mide el grado de correlaci칩n **lineal** entre la variable `x` y la variable `y` dando como resultado un n칰mero entre -1 y 1 donde:

-   Valores negativos: cuando los valores de una variable aumentan, los de la otra disminuyen

-   Valores cercanos a 0: no existe relaci칩n lineal entre las variables

-   Valores positivos: cuando los valores de una variable aumentan, lo de la otra tambi칠n

En la siguiente figura se muestran varios ejemplos:

![Ejemplos de valores del coeficiente de correlaci칩n de Pearson para distintas combinaciones de dos variables. Fuente: [Wikipedia](https://es.wikipedia.org/wiki/Coeficiente_de_correlaci%C3%B3n_de_Pearson#/media/Archivo:Correlation_examples2.svg){target="_blank"}](images/correlacion-pearson.png){#fig-correlation-types fig-align="center"}

En este sentido, vamos a generar el *correlation heatmap* para los datos de `iris`:

::: panel-tabset
## Correlaci칩n

La correlaci칩n se calcula solamente para variables num칠ricas, as칤 que para seleccionar solamente estas, y calcular la correlaci칩n con la funci칩n `cor()`:

```{r}
## Calcular correlaci칩n
iris_cor <- iris |> 
    select(
        where(is.numeric)
    ) |> 
    cor()
## Imprimir
iris_cor
```

La diagonal ser치 siempre 1, ya que la correlaci칩n de una variable consigo misma siempre ser치 una recta.

## Correlation heatmap

Existen muchos paquetes que traen funciones internas que a partir de la matriz de correlaci칩n crean un *correlation heatmap*. Uno de mis favoritos es `{GGally}`.

De hecho, gracias a este paquete, no tenemos que realizar el paso anterior, y simplemente a침adiendo nuestro datos a la funci칩n `ggcor()`, har치 el trabajo por nosotros:

```{r}
#| label: fig-correlation-heatmap
#| fig-cap: Mapa de calor de correlaci칩n simple con `{GGally}`
ggcorr(iris)
```

Esta funci칩n tiene par치metros que podemos modificar. Adem치s, como es un objeto de `{ggplot2}`, podemos modificarlo como tal:

```{r}
#| label: fig-correlation-heatmap2
#| fig-cap: Mapa de calor de correlaci칩n personalizado con `{GGally}`
ggcorr(
    iris,
    label       = TRUE,
    label_round = 2
) +
    labs(
        title = "Correlaci칩n de Pearson del dataset de {iris}"
    ) +
    theme(
        plot.title = element_text(
            hjust = .5,
            face  = "bold"
        )
    )
```

Compara los valores de las etiquetas con los que obtuvimos al utilizar la funci칩n `cor()`.

## Correlaci칩n por categor칤as

Finalmente, tenemos la opci칩n de a침adir una variable categ칩rica como puede ser la especie de Iris, y ver la correlaci칩n de cada variable por especie. Dentro de `{GGally}` tenemos la siguiente funci칩n:

```{r}
#| label: fig-correlation-heatmap3
#| fig-cap: Mapa de calor de correlaci칩n por especie con `{GGally}`
ggpairs(
    data = iris,
    aes(color = Species)
) +
    theme_minimal(base_size = 8)
```

Madre m칤a, pero esto qu칠 es 游봇游뱚 !! Pues aqu칤 tenemos varias cosas:

-   Colores: cada color representa una especie (rojo = setosa; verde = versicolor; azul = virginica)

-   Tri치ngulo inferior: relaci칩n de las variables mediante *scatter plots* para pares de variables num칠ricas e histogramas para 1 variable num칠rica y 1 variable categ칩rica.

-   Diagonal: distribuci칩n unitaria de cada variable. Gr치ficos de densidad para num칠ricas, gr치ficos de barras para variables categ칩ricas.

-   Tri치ngulo superior: valores de correlaci칩n para pares de variables num칠ricas. *Boxplots* para 1 variable num칠rica y 1 variable categ칩rica.

Como puedes ver, en b치sicamente una l칤nea de c칩digo esta funci칩n nos da una informaci칩n MUY valiosa sobre nuestros datos. Esta funci칩n la utilizo mucho durante el an치lisis exploratorio de mis datos.
:::

### Ejercicio 9

Crear un gr치fico de correlaci칩n con `{GGally}` para los datos de inventario.

La estructura de los datos era la siguiente:

```{webr-r}
#| autorun: true
## Estructura datos
inventario_tbl
```

::: panel-tabset

## Gr치fico esperado

El resultado esperado es el de la @fig-correlation-heatmap4. F칤jate que no incluimos la variable `id_plots` en el gr치fico.

Los colores utilizados son `cols <- c("#E56399", "#7F96FF")`. 

```{r}
#| echo: false
#| label: fig-correlation-heatmap-ej
#| fig-cap: Resultado esperado del ejercicio 9
## Colores
cols <- c("#E56399", "#7F96FF")
## Gr치fico
inventario_tbl |> 
  select(-id_plots) |>
  ggpairs(
    aes(color = nombre_ifn)
  ) +
  scale_color_manual(
    values = cols
  ) +
  scale_fill_manual(
    values = cols
  ) +
  theme_minimal()
```

## Ejercicio

Replica el gr치fico anterior e intenta entender qu칠 ocurre en cada subgr치fico.

```{webr-r}
## Escribe el c칩digo aqu칤
inventario_tbl
```

## Soluci칩n

El resultado se muestra en la @fig-correlation-heatmap-sol. F칤jate que tenemos que a침adir tanto `scale_color_manual()` para cambiar los colores de los puntos y `scale_fill_manual()` para cambiar los de los rect치ngulos.

```{r}
#| label: fig-correlation-heatmap-sol
#| fig-cap: Resultado final del ejercicio 9
## Colores
cols <- c("#E56399", "#7F96FF")
## Gr치fico
inventario_tbl |> 
  select(-id_plots) |>
  ggpairs(
    aes(color = nombre_ifn)
  ) +
  scale_color_manual(
    values = cols
  ) +
  scale_fill_manual(
    values = cols
  ) +
  theme_minimal()
```

:::

Enhorabuena! Has llegado al final de este cap칤tulo. S칠 que ha sido intenso, pero estamos aprendiendo mucho. En el pr칩ximo cap칤tulo vamos a ver algunos gr치ficos de comparaci칩n.

## Resumen

En este cap칤tulo hemos aprendido a crear gr치ficos de dispersi칩n y mapas de calor con `{ggplot2}`. Hemos aprendido a modificar las escalas de los ejes, a cambiar los colores de los puntos y a mover las leyendas. Adem치s, hemos aprendido a crear mapas de calor de correlaci칩n y a personalizarlos.
