---
execute: 
  warning: false
editor_options: 
  chunk_output_type: console
filters: 
    - webr
webr:
    packages: ["dplyr", "ggplot2"]
---

# Facetas {#sec-facets}

Las facetas son una forma de dividir un gráfico en subgráficos, de acuerdo a una o más variables categóricas. En `ggplot2` tenemos las siguientes funciones para crear facetas:

-   `facet_null()`: sin facetas (por defecto).

-   `facet_wrap()`: facetas en forma de una grilla.

-   `facet_grid()`: crea una matriz de paneles donde las filas y columnas se definen por variables categóricas.

En este capítulo vamos a trabajar con dos *datasets*:

-   `gapminder`: *dataset* con la evolución temporal del desarrollo económico, población y esperanza de vida de los países del mundo (ver [Tipos de visualización](#sec-visualization-types){target="_blank"}). Filtraremos solamente los datos del 2002.

-   `inventario`: *dataset* con datos de inventario de 27 parcelas en los que se ha medido el DBH, altura y especie (ver @sec-vis-data).

Para comenzar, vamos a cargar los paquetes necesarios y a leer los datos que utilizaremos en este capítulo.

```{r}
## Cargar paquetes
library(gapminder)
library(tidyverse)
## Cargar datos
inventario_tbl <- read_rds("data/inventario_prep.rds")
```

## Facet wrap

La función `facet_wrap()` permite dividir un gráfico en subgráficos, de acuerdo a una variable categórica. Por ejemplo, si queremos dividir un gráfico de dispersión en subgráficos de acuerdo a la especie de la flor, podemos hacer lo siguiente:

```{r}
#| label: fig-fwrap-iris
#| fig-cap: Gráfico de dispersión de longitud y ancho de sépalo, dividido por especie.
iris |> 
    ggplot(aes(x = Sepal.Length, y = Sepal.Width)) +
    geom_point() +
    facet_wrap(vars(Species))
```

Fíjate que las variables las hemos definido dentro de la función `vars()`. Esto es necesario para que `{ggplot2}` pueda interpretarlas correctamente.

::: callout-note
Otra forma aceptada y que verás de forma más común es sin el uso de `~variable`. En este caso, se debe usar `~` antes de la variable categórica. Por ejemplo, `facet_wrap(~Species)`. El uso de `vars()` es el recomendable actualmente.
:::

Vamos a ver otro ejemplo con el dataset de `gapminder`. En este caso, vamos a filtrar los datos del año 1952 y 2007 y vamos a dividir el gráfico en subgráficos de acuerdo al continente. Como puedes ver, no estamos limitados a utilizar una sola variable categórica para dividir el gráfico (aunque este ejemplo no sea muy útil).

```{r}
#| label: fig-fwrap-gapminder
#| fig-cap: Gráfico de dispersión de longitud y ancho de sépalo, dividido por especie.
## Filtrar datos
gapminder_filter_tbl <- gapminder %>% 
  filter(year %in% c(1952, 2007))

## Gráfico
gapminder_filter_tbl |> 
    ggplot(aes(x = gdpPercap, y = lifeExp)) +
    geom_point() +
    facet_wrap(vars(continent, year))
```

Algo que también podemos hacer es cambiar el número de filas y columnas que vienen por defecto con los argumentos `ncol` y `nrow`. Otro argumento útil es `scales` que permite controlar si las escalas de los ejes deben ser libres o no. Este tiene cuatro opciones:

-   `"fixed"` (por defecto): los ejes x e y son fijos.

-   `"free"`: los ejes x e y son libres.

-   `"free_x"`: el ejes x es libre mientras que el eje y es fijo.

-   `"free_y"`: el eje y es libre mientras que el eje x es fijo.

Prueba en la siguiente aplicación los distintos argumento para ver como varían los gráficos.

```{shinylive-r}
#| standalone: true
#| viewerHeight: 800

## Load packages
library(bslib)
library(dplyr)
library(gapminder)
library(ggplot2)
library(glue)
library(shiny)

## UI
ui <- page_sidebar(
    sidebar = sidebar(
        open = "open",
        width = 200,
        numericInput(
            inputId = "nrow", 
            label   = "nrow",
            min     = 0,
            max     = 5,
            value   = 2
        ),
        selectInput(
            inputId = "scales", 
            label   = "scales",
            choices = c("fixed", "free", "free_x", "free_y"),
            selected = "fixed"
        )
    ),
    verbatimTextOutput("code") |> card(),
    plotOutput("plot", width = 500, height = 500) |> card()
)

## Server
server <- function(input, output, session) {
    
    output$code <- renderPrint({
        glue(
            '
            ggplot(gapminder, aes(x = gdpPercap, y = lifeExp)) +
                geom_point() +
                facet_wrap(
                    vars(continent),
                    nrow   = {input$nrow},
                    scales = {input$scales}
                ) +
                theme_bw()
            '
            )
    })

    ## Plot
    output$plot <- renderPlot({
        ggplot(gapminder, aes(x = gdpPercap, y = lifeExp)) +
            geom_point() +
            facet_wrap(
                vars(continent),
                nrow   = input$nrow,
                scales = input$scales
            ) +
            theme_bw(base_size = 8)
            }, res = 96
    )
}

## Run app
shinyApp(ui = ui, server = server)
```

## Facet grid

La función `facet_grid()` permite dividir un gráfico en subgráficos, de acuerdo a una o dos variables categóricas, aunque su mayor utilidad ocurre cuando utilizamos dos variables. Tenemos 3 formas de utilizar esta función:

-   `facet_grid(variable1 ~ variable2)`: crea una matriz de paneles donde las filas se definen por `variable1` y las columnas por `variable2`.

-   `facet_grid(variable1 ~ .)`: crea una matriz de paneles donde las filas se definen por `variable1`.

-   `facet_grid(. ~ variable2)`: crea una matriz de paneles donde las columnas se definen por `variable2`.

En el siguiente *tabset* puedes ver un ejemplo de cada para ver las diferencias con `facet_wrap()`.

::: panel-tabset
## Filas y columnas

```{r}
gapminder_filter_tbl |> 
    ggplot(aes(x = gdpPercap, y = lifeExp)) +
    geom_point() +
    facet_grid(continent ~ year)
```

## Filas

```{r}
gapminder_filter_tbl |> 
    ggplot(aes(x = gdpPercap, y = lifeExp)) +
    geom_point() +
    facet_grid(continent ~ .)
```

## Columnas

```{r}
gapminder_filter_tbl |> 
    ggplot(aes(x = gdpPercap, y = lifeExp)) +
    geom_point() +
    facet_grid(. ~ year)
```
:::

Como puedes ver, el ejemplo de las columnas nos da el mismo resultado que `facet_wrap()` para una sola variable. Además, al igual que la función anterior, podemos controlar el número de filas y columnas, además de las escalas que queremos fijas o libres aunque en este caso, todas las gráficas que pertenecen a la misma columna van a tener siempre las misma escala en `x`, y las que pertenecen a la misma fila van a tener la misma escala en `y`. Podéis verlo en este ejemplo:

```{r}
gapminder_filter_tbl |> 
    ggplot(aes(x = gdpPercap, y = lifeExp)) +
    geom_point() +
    facet_grid(
        continent ~ year,
        scales = "free"
    )
```

::: callout-tip
Las escalas fijas permiten ven mejor los patrones globales (comparar las gráficas), mientras que las escalas libres permiten mejor ver los patrones locales (de cada gráfica).
:::

## Ejercicio 13

En este ejercicio, vamos a ver la relación diámetro-altura de los árboles de inventario, generando un subgráfico por cada parcela. Para ello, vamos a cargar los datos de inventario, convertirlos a `tibble` y vamos a ver de nuevo su estructura:

```{webr-r}
## Url de los datos
url <- "https://cidree.github.io/MG_datasets/inventario_prep.csv"
inventario_tbl <- read.csv(url) |>
  as_tibble() |> 
  select(-X)
## Estructura datos
inventario_tbl
```

En la @fig-ejercicio-13 tienes el resultado esperado en este ejercicio, que puedes escribir en la pestaña de *Ejercicio*.

::: panel-tabset
## Gráfico esperado

```{r}
#| echo: false
#| label: fig-ejercicio-13
#| fig-cap: Resultado esperado del ejercicio 13
inventario_tbl |> 
    ggplot(aes(x = dbh_mm / 10, y = height_m, color = nombre_ifn)) +
    geom_point() +
    facet_wrap(
      vars(id_plots), 
      nrow = 3
    ) +
    labs(
        x     = "DBH (cm)",
        y     = "Altura (m)",
        color = NULL
    ) +
    theme_bw() +
    guides(
        color = guide_legend(
          position = "top"
        )
    )
```

## Ejercicio

```{webr-r}
inventario_tbl
```

## Solución

```{r}
#| echo: false
#| label: fig-ejercicio-solucion-13
#| fig-cap: Resultado del ejercicio 13
inventario_tbl |> 
    ggplot(aes(x = dbh_mm / 10, y = height_m, color = nombre_ifn)) +
    geom_point() +
    facet_wrap(
      vars(id_plots), 
      nrow = 3
    ) +
    labs(
        x     = "DBH (cm)",
        y     = "Altura (m)",
        color = NULL
    ) +
    theme_bw() +
    guides(
        color = guide_legend(
          position = "top"
        )
    )
```
:::
